【裁判字號】    98,訴,984
【裁判日期】    990121
【裁判案由】    毒品危害防制條例
【裁判全文】
                臺灣桃園地方法院刑事判決
公  訴  人  臺灣桃園地方法院檢察署檢官
被      告  乙○○
選任辯護人  劉哲睿律師
            林鈺雄律師
上列被告因違反毒品危害防制條例案件，經檢察官提起公訴（97
年度偵字第17074號），本院判決如下：
    主  文
乙○○販賣第一級毒品，處有期徒刑拾陸年，扣案如附表二編號
1.號所示之物沒收銷燬之，如附表二編號2.至7.號所示之物均沒
收，未扣案之犯罪所得財物新台幣參仟元沒收，如全部或一部不
能沒收時，以其財產抵償之；又販賣第二級毒品，處有期徒刑捌
年，扣案如附表二編號2.至7.號所示之物均沒收，未扣案之犯罪
所得財物新台幣參仟元沒收，如全部或一部不能沒收時，以其財
產抵償之；又販賣第二級毒品，處有期徒刑捌年，扣案如附表二
編號2.至7.號所示之物均沒收，未扣案之犯罪所得財物新台幣參
仟元沒收，如全部或一部不能沒收時，以其財產抵償之。應執行
有期徒刑貳拾年，扣案如附表二編號1.所示之物沒收銷燬之，如
附表二編號2.至7.號所示之物均沒收，未扣案之犯罪所得財物共
新台幣玖仟元均沒收，如全部或一部不能沒收時，以其財產抵償
之。
    事  實
一、乙○○明知海洛因、安非他命分別為毒品危害防制條例第 2
    條第2 項第1 款、第2 款所列管之第一級及第二級毒品，依
    法不得販賣，竟基於販賣海洛因、安非他命以營利之犯意，
    分別於附表一所示之時間、地點，以如附表一所示之價格，
    販售海洛因及安非他命予甲○○共3 次，並由甲○○以門號
    0000000000號行動電話與乙○○所持用之門號0000000000號
    行動電話聯絡上開購買毒品事宜。嗣經警於民國97年8 月2
    日下午4 時15分許，在其位於桃園縣中壢市○○路82號10樓
    之住處查獲，並扣得海洛因12包（合計淨重43.84 公克、空
    包裝總重6.76公克、純度75.37%、純質淨重33.04 公克），
    及如附表二編號2.至7.號所示之物，始悉上情。
二、案經桃園縣政府警察局移送臺灣桃園地方法院檢察署檢察官
    偵查起訴。
壹、證據能力部分：
一、按「被告以外之人，於審判外之言詞或書面陳述，除法律有
    規定者外，不得作為證據」；又「被告以外之人於檢察事務
    官、司法警察官或司法警察調查中所為之陳述，與審判中不
    符時，其先前之陳述具有較可信之特別情況，且為證明犯罪
    事實所必要者，得為證據」，刑事訴訟法第159 條第1 項、
    第159 條之2 分別定有明文。故被告以外之人於檢察事務官
    、司法警察官或司法警察調查中所為之陳述，基於實體發現
    真實之訴訟目的，依刑事訴訟法第159 條之2 規定，如與審
    判中之陳述不符時，經比較結果，其先前之陳述，「具有較
    可信之特別情況」，且為證明犯罪事實存否所「必要」者，
    例外賦予證據能力。所稱「具有較可信之特別情況」，應依
    被告以外之人為陳述時，是否出於真意、有無違法取供之情
    事等客觀上之環境或條件而為判斷，故應就偵查或調查筆錄
    製作之原因、過程及其功能等加以觀察其信用性，據以判斷
    該傳聞證據是否有特別可信之情況而例外具有證據能力。至
    被告以外之人之陳述有無前後矛盾或與事實不符之情形，僅
    屬證明力高低之範疇，尚非其陳述是否得為證據之認定依據
    。本件被告乙○○及其辯護人對於證人甲○○於警詢時之證
    述，主張屬傳聞證據而無證據能力。經查，證人甲○○於警
    詢時係證述被告確有於附表一所示之時間、地點販賣海洛因
    及安非他命予伊等語，顯與其於審判中所述：海洛因及安非
    他命係向綽號「眼鏡」之成年男子所購買乙節並不相符，且
    本院審酌該警詢筆錄之作成並無出於不正方法，陳述並無出
    於非任意、無違反法定障礙事由期間不得詢問及禁止夜間詢
    問之規定、詢問時亦先踐行告知義務等客觀環境，並考量其
    於警詢時較無心詳予思索其供詞對自己或他人所生之利害關
    係，且較無來自被告同庭在場之壓力，亦無串謀而故為迴護
    被告之機會等外部情況，認證人甲○○於警詢時對被告販賣
    海洛因及安非他命乙節所為之陳述，具有較可信之特別情況
    。況證人甲○○之證述涉及被告有無販賣海洛因及安非他命
    之事實，乃用以證明被告犯罪與否，是其證詞對被告犯罪事
    實之存否亦具有必要性。因而本院認證人甲○○於警詢之證
    述符合刑事訴訟法第159 條之2 規定之情形，自有證據能力
    。
二、次按「被告以外之人於審判外之陳述，雖不符刑事訴訟法第
    159 條之1 至第159 條之4 之規定，而經當事人於審判程序
    同意作為證據，法院審酌該言詞陳述或書面陳述作成時之情
    況，認為適當者，亦得為證據。當事人、代理人或辯護人於
    法院調查證據時，知有刑事訴訟法第159 條第1 項不得為證
    據之情形，而未於言詞辯論終結前聲明異議者，視為有前項
    之同意」，刑事訴訟法第159條之5定有明文。查本件除上述
    證人甲○○警詢筆錄之證據能力，被告乙○○及其辯護人不
    同意引為證據使用，本院判斷如上所述外，其餘之供述及非
    供述證據，檢察官、被告及其辯護人於本院準備程序、審判
    期日均表示無意見而不予爭執，亦未於言詞辯論終結前聲明
    異議，本院審酌上開證據資料製作時之情況，尚無違法取得
    及證明力明顯過低之瑕疵，認以之作為證據應屬適當，且上
    開各證據均經本院於審判期日依法進行證據之調查、辯論，
    被告於訴訟上之防禦權，已受保障，故上開證據資料亦均有
    證據能力。
貳、實體部分：
一、訊據被告乙○○矢口否認有何前揭事實欄所載之販賣第一級
    毒品海洛因及第二級毒品安非他命之犯行，辯稱：起訴書所
    載3 次我都沒有賣毒品給甲○○，也沒有交付毒品給他；扣
    案海洛因是我一個朋友小吳寄放在我那邊，不是我的云云。
    惟查：
  (一)被告有於附表一所示之時間、地點，分別以3,000 元之代價
    ，販賣第一級毒品海洛因及第二級毒品安非他命共3 次予甲
    ○○之事實，業據證人甲○○於警詢時證述：我除向綽號「
    眼鏡」之男子購買毒品施用外，還有向乙○○購買過海洛因
    及安非他命，我都是以0000000000號電話與乙○○聯絡購買
    毒品施用，這3 次均有向乙○○購買毒品交易成功等語（見
    偵查卷第215 至216 頁）。及於偵查中證稱：除了與「眼鏡
    」拿過外，尚與乙○○拿過海洛因及安非他命，約跟他拿過
    3 次，第1 次是海洛因，第2 、3 次是安非他命，3 次都是
    在他家拿的，乙○○都分裝好了，不論是海洛因或安非他命
    都是1 包3,000 元，我確實有向乙○○購買過2 次安非他命
    、1次海洛因等語明確（見偵查卷第235至237頁）。並有乙
    ○○所持用之門號0000000000號之通訊監察書及該門號與門
    號0000000000號之通訊監察譯文（見偵查卷第94至95頁、第
    217 至218 頁）附卷可憑。復有海洛因12包及如附表二編號
    2.至7.號所示之物扣案可佐。而扣案之海洛因12包經送鑑驗
    結果：均含第一級毒品海洛因成分（合計淨重43.84 公克，
    空包裝總重6.76公克，純度75.37%、純質淨重33.0 4公克）
    乙節，亦有法務部調查局97年9 月1 日調科壹字第09723035
    370 號濫用藥物實驗室鑑定書1 份在卷可稽（見偵查卷第29
    0 頁）。
  (二)加以證人甲○○確曾於97年7 月16日至同年7 月21日間，多
    次以其所持用門號0000000000號之行動電話與被告所持用之
    門號0000000000號行動電話聯絡乙節，有通訊監察譯文附卷
    可憑（見偵查卷第217 至218 頁）。且細繹卷附之通訊監察
    譯文內容（以下A 代表被告，B 代表甲○○）：其中(1)於97
    年7 月16日晚上9 時58分許對話略為：「B ：本來我是想說
    叫你先用個3 給我拉，你知道嗎？A ：好…沒關係阿。B ：
    那便宜一點我也是想1 跟你拿勒，能不能先給我先轉一下，
    因為我最近比較那種的拉，而且又剛回來喔，看可以嗎？A
    ：好…等一下我…我回去在那個拉。」。(2)於97年7 月19日
    下午5 時21分許對話略為：「B ：那邊…方不方便阿…有沒
    有拉？A ：…沒有多拉。B ：恩…就是…小的一個拉。A ：
    有拉有拉。B ：喔，那等一下我…你那邊先給我一個拉。」
    。(3)於97年7 月21日下午2 時23分許對話略為：「B ：恩…
    那…那邊還有那個嗎？A ：有有有。B ：我到了再說拉。A
    ：好好好。」等語，則依上開通訊監聽譯文所示，顯見被告
    與證人甲○○於上述時間，雙方確實多次在洽談證人甲○○
    向被告購買某物之事，惟被告與證人甲○○於電話中均未敢
    言明雙方交易物品為何，而僅以「1 」、「3 」、「小的」
    、「一個」、「那個」等代號替代物品及數量，衡情均與一
    般人日常生活以電話通聯之對話內容較為清楚明白之情形不
    同，其等交易物品應非可光明正大讓人聽聞之物，而顯然涉
    及非法，否則亦不致如此神秘隱諱不言。參以證人甲○○於
    警詢中證述：7 月16日監聽譯文意思是說叫乙○○賣海洛因
    3 小包給我，叫他便宜賣給我，因為我藥癮發作，要自己施
    用解癮；7 月19日監聽譯文是我要過去乙○○的住處，向他
    購買安非他命1 小包；7 月21日監聽譯文是我問他還有沒有
    毒品安非他命，因為我要向他購買等語（見偵查卷第215 至
    216 頁）。及於偵查中證稱：7 月16日監聽譯文是指用3,00
    0 元給我，叫他便宜賣給我，3 小包只要賣我3,000 元，當
    天晚上我就去他家拿3 包海洛因，拿3,000 元給乙○○；7
    月19日監聽譯文是我叫他先給我1 包安非他命，當天打完電
    話我就去拿，當時我3,000 元拿1 包安非他命，錢也給他了
    ；7 月21日監聽譯文我是問他是否還有安非他命，當天我有
    去，我拿1 包3,000 元；該監聽通話內容是我上開所說跟他
    談論購買毒品的事等語（見偵查卷第236 至237 頁），顯見
    被告與證人甲○○之上述對話內容，確係甲○○先後多次與
    被告在洽談購買海洛因及安非他命之事無疑，且販賣之時間
    、地點、價格確係如附表一所示之事實，亦堪認定。
  (三)證人甲○○雖於本院審理時翻異前詞，改稱伊未曾向被告購
    買海洛因及安非他命，所施用之毒品係向綽號「眼鏡」之成
    年男子所購買；又伊購買毒品前要打電話問被告「眼鏡」有
    無在家；且伊於警詢及偵查時因尚在提藥，精神狀況不是很
    好云云（見本院訴字卷第54至60頁）。惟查，依證人甲○○
    於本院審理中證述之全部內容及過程觀之，其於行交互詰問
    之初，就辯護人詰問其通訊監察譯文之內容係何意時，稱：
    「我忘記了」、「忘記了，這麼久的事情」、「我忘記了，
    真的忘記了，這麼久的事情」等語（見本院卷第56頁反面至
    57 頁）。次於檢察官詰問其「在提藥的當時，你為何可以
    清楚指訴3次向被告購買毒品的時間、地點、價格？」、「
    你當時檢察官問你的精神狀況如何，你還向檢察官表示『很
    好』，為什麼？」、「如果你的毒品確實只是跟眼鏡拿，為
    何檢察官問你『除了跟眼鏡拿過毒品外，還有跟誰拿』，你
    卻可以回答出乙○○這個人的人名？」、「朋友見面都不會
    聊天嗎？」、「你會不會後悔當初指認乙○○販賣毒品給你
    ？」、「指認乙○○有這麼困難嗎？」、「是否朋友害了你
    ？」等問題時，其均若有所思、沈默許久不語（見本院訴字
    卷第58至59頁）。俟審判長質問其通訊監察譯文裡所謂「1
    」、「3」、「小的」係何意時，亦時而稱「忘記了」或沈
    默許久未答（見本院訴字卷第60頁反面）。顯然其於本院審
    理時證述之言詞閃爍，且對於關鍵性之質問均避而不答，其
    迴護被告之情表露無遺。況比對上開通訊監察譯文所載之通
    聯紀錄，亦未見有何證人甲○○向被告詢問「眼鏡」是否在
    被告住處之情事，顯然與證人甲○○於審理時所述不符，是
    其於審理時改稱未曾向被告購買海洛因及安非他命云云，顯
    係事後迴護被告之詞，自不可採。
  (四)又被告雖辯稱：扣案海洛因是我一個朋友小吳寄放在我那邊
    ，不是我的云云。然其就扣案海洛因之來源為何，先於警詢
    中供稱：家裡所扣得之海洛因毒品是我綽號「阿德」朋友寄
    藏的，我不知道他姓名，電話我記不來等語（見偵查卷第18
    5 至186 頁）；嗣改稱：扣案安非他命及海洛因是我所有的
    沒錯，但是都是「阿姚」寄放在我這裡的等語（見偵查卷第
    299 頁）；復於審理時供稱：「小吳」寄放在我那邊，他說
    他要去別的地方，身上帶這麼多東西危險，東西寄放在我這
    邊等語（見本院訴字卷第55頁）。其就扣案之海洛因究係誰
    寄放一情，前後於警詢、偵查中及本院審理時之供詞均不相
    同，反覆不一，是其辯稱扣案海洛因係朋友所寄放云云，已
    難相信。況扣案之海洛因係自被告乙○○住處房間內之布娃
    娃內所搜出乙節，業為被告所承認，並有搜索扣押筆錄及扣
    押物品目錄表在卷可佐，該處既係被告私人生活空間，且依
    其藏放之位置及方式，衡情應僅有藏匿自己不欲為人所查知
    之物品時，始有可能如此放置。參以毒品係屬違禁物品，一
    旦遭查獲，尚須擔負甚重之刑責，上開扣案毒品，若非被告
    自己所有，何以被告甘冒涉犯刑責之風險，而代他人保管並
    將之置放於自己住處房間內，甚且被告連其朋友之姓名均不
    知悉，此顯不合常理，足認上開扣案之海洛因顯非他人所寄
    放。是被告上開所辯，要無可採。
  (五)綜上所述，被告執前詞所辯，要與事實不符，不足採信。本
    件事證已臻明確，被告之犯行已堪認定，應予依法論科。
二、論罪科刑部分：
  (一)本件被告行為後，毒品危害防制條例部分條文業於98年5 月
    20日修正公布，且依同條例第36條規定「本條例自公布後6
    個月施行」，即自98年11月20日施行，是被告犯後法律已有
    變更，據此，本案應依刑法第2 條第1 項「行為後法律有變
    更者，適用行為時之法律。但行為後之法律有利於行為人者
    ，適用最有利於行為人之法律」之規定，依「從舊從輕」原
    則而為比較。經查，被告行為時之毒品危害防制條例第4 條
    第1 項規定：「製造、運輸、販賣第一級毒品者，處死刑或
    無期徒刑；處無期徒刑者，得併科新臺幣1 千萬元以下罰金
    」，修正後則規定：「製造、運輸、販賣第一級毒品者，處
    死刑或無期徒刑；處無期徒刑者，得併科新臺幣2 千萬元以
    下罰金」；又被告行為時同條例第4 條第2 項規定：「製造
    、運輸、販賣第二級毒品者，處無期徒刑或7 年以上有期徒
    刑，得併科新臺幣7 百萬元以下罰金」，修正後則規定：「
    製造、運輸、販賣第二級毒品者，處無期徒刑或7 年以上有
    期徒刑，得併科新臺幣1千 萬元以下罰金」。核修正後之規
    定，得併科之罰金顯已提高，應以被告行為時之規定對其較
    為有利，是本件被告之犯行，應適用98年5 月20日修正公布
    前之毒品危害防制條例規定處斷，合先敘明。
  (二)核被告乙○○所為，係犯修正前毒品危害防制條例第4 條第
    1 項、第2 項之販賣第一級、第二級毒品罪。被告非法持有
    海洛因及安非他命之低度行為，均為販賣之高度行為所吸收
    ，不另論罪。次按毒品危害防制條例於98年5 月20日修正公
    布前有關販賣第一級毒品罪之法定刑為「死刑或無期徒刑；
    處無期徒刑者，得併科新台幣1 千萬元以下罰金」，然同為
    販賣第一級毒品之人，其原因動機不一，犯罪情節未必盡同
    ，或有大盤毒梟者，亦有中、小盤之分，甚或僅止於吸毒者
    友儕間為求互通有無之有償轉讓者亦有之，其販賣行為所造
    成危害社會之程度自屬有異，法律科處此類犯罪，所設之法
    定最低本刑卻同為「無期徒刑」，不可謂不重。於此情形，
    倘依其情狀處以較法定刑更為低度之刑，即足以懲儆，並可
    達防衛社會之目的者，自非不可依客觀之犯行與主觀之惡性
    二者加以考量其情狀，是否有可憫恕之處，適用刑法第59條
    之規定酌量減輕其刑，期使個案裁判之量刑，能斟酌至當，
    符合比例原則。本件被告販賣海洛因之次數僅有1 次，且其
    交易金額僅為3,000 元，可見其販賣毒品之數量非鉅，又其
    所有之毒品係向綽號「阿姚」及「小吳」之人所購買（見偵
    查卷第299 頁），並非居於上游毒梟之地位，以其情節論，
    惡性尚非重大不赦，若依法定最輕本刑科處，猶嫌過重，實
    屬情輕法重，在客觀上足以引起一般之同情，尚有堪資憫恕
    之處，是本院認就被告所為販賣第一級毒品之犯行部分，應
    依刑法第59條之規定酌量減輕其刑。爰審酌被告屢次販賣毒
    品予他人施用，不思循正途賺取金錢，實屬不該，且犯後猶
    設詞飾卸，未見悔意，惟考量本件販賣毒品之數量不多，且
    所得之利潤非鉅，及被告犯罪之動機、手段等一切情狀，分
    別量處如主文所示之刑，並依法定其應執行之刑。
三、沒收部分：
  (一)末按查獲之第一、二級毒品及專供製造或施用第一、二級毒
    品之器具，不問屬於犯人與否，均沒收銷燬之；犯第4 條至
    第9 條、第12條、第13條或第14條第1 項、第2 項之罪者，
    其供犯罪所用或因犯罪所得之財物，均沒收之，如全部或一
    部不能沒收時，追徵其價額或以其財產抵償之，毒品危害防
    制條例第18條第1 項前段、第19條第1 項定有明文。本件扣
    案海洛因12包，均含第一級毒品海洛因成分（合計淨重43.8
    4 公克、空包裝總重6.76公克、純度75.37%、純質淨重33.0
    4 公克），有法務部調查局97年9 月1 日調科壹字第097230
    35370 號濫用藥物實驗室鑑定書在卷可稽（見偵查卷第29 0
    頁），且鑑定機關於鑑定時，雖已將海洛因與包裝袋分別秤
    重，然鑑定機關鑑驗毒品秤重主要係以傾倒，必要時亦會輔
    以刮杓刮取之方式，儘可能將原送驗包裝袋內毒品與包裝袋
    分離後各別秤重，所得毒品重量稱為淨重，包裝袋重量則以
    空包裝重稱之，然無論依上述何種方式分離，原送驗包裝袋
    內均仍會有微量毒品成分殘留，是上開空包裝袋並未與毒品
    完全析離，就該毒品與包裝袋，均應依毒品危害防制條例第
    18條第1 項前段規定，諭知沒收銷燬之；至於鑑驗中費失之
    毒品，既已滅失，自無庸再宣告沒收銷燬。
  (二)又扣案之毒品分裝袋1 只、電子磅秤1 台、磅秤1 台、分裝
    吸管2 支、分裝杓2 只、分裝袋51 個 均為被告所有，業據
    其於警詢中供承在卷（見偵查卷第185 頁），且係用以販賣
    海洛因及安非他命之物，均應依同條例第19條第1 項前段之
    規定宣告沒收。另被告未扣案販賣海洛因及安非他命之所得
    合計9,000 元，屬因犯罪所得之財物，亦應依前開規定分別
    諭知沒收，且如全部或一部不能沒收時，則以被告之財產抵
    償之。
  (三)其餘經警所查扣之物，就殘渣袋14個部分，並無證據證明該
    殘渣係含有第一級或第二級毒品成分；就手提袋2 個、報紙
    2 張、吸食器1 組、SIM 卡3 張、帳單1 張、食鹽1 大包部
    分，並無證據證明與本案販賣毒品有何關連，爰均不另為沒
    收之宣告。
據上論斷，應依刑事訴訟法第299 條第1 項前段，毒品危害防制
條例第4 條第1 項（修正前）、第2 項（修正前）、第18條第 1
項前段、第19條第1 項，刑法第11條、第2 條第1 項、第51條第
5款 、第9 款、第59條，判決如主文。
本案經檢察官蔡正傑到庭執行職務
中    華    民    國    99    年     1    月    21    日
                  刑事第七庭審判長法  官    蕭世昌
                                  法  官    蔡羽玄
                                  法  官    蔡世芳
如不服本判決應於收受判決後10日內向本院提出上訴書狀，並應
敘述具體理由。其未敘述上訴理由者，應於上訴期間屆滿後20日
內向本院補提理由書 (均須按他造當事人之人數附繕本)「 切勿
逕送上級法院」。
以上正本證明與原本無異。
                                   書記官    張尹嫚
中    華    民    國    99    年    1     月    21    日
附表一：
┌───┬──────────┬───────┬──────┬──────┐
│ 編號 │     交易日期       │   毒品種類   │  交易金額  │  交易地點  │
├───┼──────────┼───────┼──────┼──────┤
│  1   │97年7 月16日晚間10時│   海洛因     │新台幣（下同│桃園縣中壢市│
│      │許                  │              │）3,000 元  │明德路82號10│
│      │                    │              │            │樓          │
├───┼──────────┼───────┼──────┼──────┤
│  2   │97年7月19日下午6時許│  安非他命    │  3,000元   │   同上     │
├───┼──────────┼───────┼──────┼──────┤
│  3   │97年7月21日下午3時許│  安非他命    │  3,000元   │   同上     │
└───┴──────────┴───────┴──────┴──────┘
附表二：
┌───┬─────────────┬──────────────────┐
│ 編號 │     應沒收之物名稱       │數量                                │
├───┼─────────────┼──────────────────┤
│  1.  │第一級毒品海洛因          │12包（含包裝袋，合計淨重43.84 公克、│
│      │                          │空包裝總重6.76公克、純度75.37%、純質│
│      │                          │淨重33.04公克）                     │
├───┼─────────────┼──────────────────┤
│  2.  │毒品分裝袋                │1只                                 │
├───┼─────────────┼──────────────────┤
│  3.  │電子磅秤                  │1台                                 │
├───┼─────────────┼──────────────────┤
│  4.  │磅秤                      │1台                                 │
├───┼─────────────┼──────────────────┤
│  5.  │分裝吸管                  │2支                                 │
├───┼─────────────┼──────────────────┤
│  6.  │分裝杓                    │2只                                 │
├───┼─────────────┼──────────────────┤
│  7.  │分裝袋                    │51個                                │
└───┴─────────────┴──────────────────┘

司法院資訊處製作；財團法人民間司法改革基金會備份。
